臺灣高等法院刑事判決
109年度上易字第1733號
上  訴  人  
即  被  告  賴德仁



上列上訴人即被告因妨害名譽案件，不服臺灣士林地方法院109
年度易字第245號，中華民國109年7月7日第一審判決（起訴案號
：臺灣士林地方檢察署109年度偵續字第34號），提起上訴，本
院判決如下：
    主  文
上訴駁回。
    事  實
一、賴德仁與郭宜真均為新北市汐止區湖前街水蓮山莊社區住戶
    ，雙方互有嫌隙，賴德仁於民國107年11月11日，在不詳地
    點，以連結網際網路之方式，在特定多數人得以共見共聞之
    社群網站FACEBOOK（下稱臉書）「陽光水蓮」社團專頁，使
    用「Tony Lai」之暱稱，於連惠泰使用本名為暱稱在前開社
    團專頁所張貼之「我在隔壁力戰網軍，我直搗郭宜真座下，
    我跟她說換屆之後，只要查到不法證據，主委、監委、財委
    都脫不了關係，郭宜真要好幾年不能睡覺了」之留言下方，
    標註連惠泰，接續回應「抱歉熊熊看錯，我以為您跟郭Ｘ真
    在隔壁房間，在亂軍中您直搗郭Ｘ真下？唉…不能再滑手機了
    ，老花呀！」、「好家在，您沒有吃虧，哈哈哈」等語，經
    連惠泰標註「Tony Lai」後回應「郭宜真，唉喔怎麼說，太
    那個…，您懂的。」等語，復賴德仁竟基於公然侮辱之犯意
    ，再標註連惠泰，並回應「太骯髒了？太老了？太肥了？太
    令人噁心了？呵呵呵」等語（下稱系爭言論），而以此方式
    公然辱罵郭宜真，足以貶抑其人格及名譽。
二、案經郭宜真訴由新北市政府警察局汐止分局報告臺灣士林地
    方檢察署（下稱士林地檢署）檢察官偵查起訴。
    理  由
壹、證據能力部分：
一、按被告以外之人（包括證人、鑑定人、告訴人、被害人及共
    同被告等）於審判外之陳述雖不符刑事訴訟法第159條之1至
    之4等四條之規定，然經當事人於審判程序同意作為證據，
    法院審酌該言詞陳述或書面陳述作成時之情況，認為適當者
    ，亦得為證據；當事人、代理人或辯護人於法院調查證據時
    ，知有刑事訴訟法第159條第1項不得為證據之情形，而未於
    言詞辯論終結前聲明異議者，視為有前項之同意，同法第15
    9條之5定有明文。立法意旨在於傳聞證據未經當事人之反對
    詰問予以核實，原則上先予排除。惟若當事人已放棄反對詰
    問權，於審判程序中表明同意該等傳聞證據可作為證據；或
    於言詞辯論終結前未聲明異議，基於尊重當事人對傳聞證據
    之處分權，及證據資料愈豐富，愈有助於真實發見之理念，
    且強化言詞辯論主義，使訴訟程序得以順暢進行，上開傳聞
    證據亦均具有證據能力。查本件以下所引用之被告以外之人
    於審判外之供述證據，因檢察官、上訴人即被告賴德仁（下
    稱被告）於本院準備及審判程序時對其證據能力均表示沒意
    見（見本院卷第45頁、第203頁、第209頁），且迄至言詞辯
    論終結前均未聲明異議，而本院審酌上開供述或非供述等證
    據資料製作時之情況，無不當取供及證明力明顯過低之瑕疵
    ，認以之作為證據應屬適當，揆諸前開規定，本院亦認為均
    應有證據能力。
二、另本院以下援引之其餘非供述證據資料，檢察官、被告於本
    院準備及審判程序時對其證據能力均表示沒意見（見本院卷
    第45至49頁、第203至209頁），且其中關於刑事訴訟法第16
    4條第2項規定，證物如為文書部分，係屬證物範圍。該等可
    為證據之文書，已經依法踐行調查證據之程序，即提示或告
    以要旨，自具有證據能力，併此敘明。
貳、實體部分：
一、認定犯罪事實所憑之證據及理由：
    被告固坦承於上開時間在臉書陽光水蓮社團專頁上發表上開
    文字之事實，惟矢口否認有何上開公然侮辱之犯行，辯稱：
    告訴人郭宜真並非是臉書陽光水蓮社團成員，我所稱的「郭
    Ｘ真」是該群組之暱稱「郭玉真」帳號，連惠泰多次提及「
    郭玉真」是他的粉絲，並說「郭玉真」有私訊他的情事，因
    為連惠泰為單身居住，我才會以戲謔方式調侃連惠泰，「郭
    玉真」是我和連惠泰先生臉書共通好友，顯見「郭Ｘ真」並
    非指告訴人，且大多數的住戶也非常清楚不會把兩人混淆。
    我是水蓮山莊住戶，經常公開質疑水蓮山莊少數委員利用職
    務圖利，因此也被告訴人提告多次，經過偵查告訴人許多指
    控並非事實，告訴人只想利用訴訟阻止、打壓我公開對水蓮
    山莊少數委員利用職務圖利的質疑云云。
二、經查：
（一）被告於107年11月11日間某時，以網際網路連線臉書，使
      用「Tony Lai」之暱稱，在臉書陽光水蓮社團專頁中由連
      惠泰所張貼之「我在隔壁力戰網軍，我直搗郭宜真座下，
      我跟她說換屆之後，只要查到不法證據，主委、監委、財
      委都脫不了關係，郭宜真要好幾年不能睡覺了」之留言下
      方，標註連惠泰，接續回應「抱歉熊熊看錯，我以為您跟
      郭Ｘ真在隔壁房間，在亂軍中您直搗郭Ｘ真下？唉…不能再
      滑手機了，老花呀！」、「好家在，您沒有吃虧，哈哈哈
      」等語，經連惠泰標註「Tony Lai」後回應「郭宜真，唉
      喔怎麼說，太那個…，您懂的」等語，復被告標註連惠泰
      並回應系爭言論，再由連惠泰標註「Tony Lai」後回應「
      這都是您說的噢，我可不敢說三道四，不然她那個相好的
      ，我惹不起...」等語乙節，業據被告於原審供認不諱（
      見原審卷第161頁、第162頁），核與證人即告訴人於警詢
      及偵查中、證人連惠泰於原審審理時證述相符（見士林地
      檢署109年度偵字第4605號卷一【下稱偵卷一】第10至13
      頁、第66頁、原審卷第209頁），並有臉書截圖1份在卷可
      稽（見偵卷一第27至28頁），是此部分事實，應堪認定。
（二）觀諸被告與連惠泰前開言論，連惠泰在渠二次張貼之文字
      內容中均表明指述對象為「郭宜真」即告訴人，且證人連
      惠泰亦到庭證稱渠上開內容指述對象係告訴人等語（原審
      卷第203頁、第209頁），而被告既係回應連惠泰所張貼之
      文字，並稱其將連惠泰張貼之「我在隔壁力戰網軍，我直
      搗郭宜真座下」等語誤認為「我以為您跟郭Ｘ真在隔壁房
      間，在亂軍中您直搗郭Ｘ真下？」等語，則自前後對話脈
      絡可以得知，被告言詞所指涉之對象確屬告訴人無疑；再
      者，系爭言論中係接續以「太」搭配形容詞，可見確係回
      應連惠泰所張貼之「郭宜真，唉喔怎麼說，『太』那個…，
      您懂的」等語，足徵被告於系爭言論中雖未指名道姓，然
      對比其與連惠泰張貼之前後文，極易辨識系爭言論指射對
      象確為告訴人無訛，此以證人連惠泰到庭證陳渠回覆系爭
      言論之「這都是您說的噢，我可不敢說三道四，不然她那
      個相好的，我惹不起...」等留言中之「她」為告訴人等
      情（見原審卷第209頁）亦可佐證，顯見系爭言論並非係
      對「郭玉真」所為，而係針對告訴人所為，至為灼然。被
      告前開辯解，自不足採。
（三）次按刑法第309條第1項公然侮辱罪，所謂「公然」者祇以
      不特定人或多數人得以共聞共見之狀態已足，而所謂多數
      人，係包括特定之多數人在內（司法院院字第2033號、釋
      字第145號解釋參照）。是刑法分則中「公然」二字之意
      義，祇以不特定人或多數人得以共見共聞之狀況為已足，
      且不以侮辱時被害人在場聞見為要件。再按侮辱者，係指
      直接對人詈罵、嘲笑而使人難堪或其他表示足以貶損他人
      評價之意思。本案被告在臉書陽光水蓮社團專頁上張貼系
      爭言論，並未對社團內瀏覽者設定身分限制，任何為臉書
      陽光水蓮社團之成員均可透過網際網路觀看其與連惠泰所
      為之前揭留言內容，且該社團至少有600人以上之成員，
      有臉書陽光水蓮社團專頁截圖1紙附卷可參（見偵卷一第7
      7頁），亦據證人連惠泰證述甚明（見原審卷第210頁），
      復為被告所不否認（見原審卷第161頁），足見被告所為
      之系爭言論確屬特定多數人可得共見之狀態，縱告訴人並
      非臉書陽光水蓮社團之成員亦無礙「公然」要件之成立。
      再者，系爭言論屬輕蔑、嘲諷使人難堪之言語，而依社會
      一般具有健全通念之人所為認知，均足使告訴人在精神上
      、心理上感受到難堪，更使不特定之聽聞者，對告訴人個
      人在社會上之人格及地位，產生貶損之評價，足以減損告
      訴人之人格及社會地位甚明。是以，被告在臉書陽光水蓮
      社團專頁公開張貼系爭言論中具有上開侮辱性之詞語，為
      特定多數人得以共見，足使告訴人感到難堪或影響其社會
      上之人格、名譽評價之言論，已該當公然侮辱罪之構成要
      件。
（四）綜上所述，被告所辯，均係事後卸責之詞，不足採信。
三、從而，本件事證明確，被告上開公然侮辱犯行，堪以認定，
    應予依法論科。
四、論罪科刑部分：
（一）被告行為後，刑法第309條規定已於108年12月25日修正公
      布，並自同年月27日施行。修正前刑法第309條規定「公
      然侮辱人者，處拘役或300元以下罰金。」，且依刑法施
      行法第1條之1第1項、第2項前段規定，所定罰金之貨幣單
      位為新臺幣，其罰金數額提高為30倍，而本次刑法第309
      條修正後規定：「公然侮辱人者，處拘役或9,000元以下
      罰金」，係將罰金數額調整換算後予以明定，所定罰金刑
      之最高數額，於上開規定修正前仍屬一致，並無不同，故
      無新舊法比較問題，而應逕予適用裁判時法，合先敘明。
（二）核被告所為，係犯刑法第309條第1項之公然侮辱罪。
五、駁回上訴之理由：
    原審審理後，因認被告罪證明確，適用刑法第309條第1項之
    規定，並以行為人之責任為基礎，審酌被告固認告訴人擔任
    水蓮山莊主任委員、財務委員期間涉有不法情事，本應理性
    訴由社區內之機制或司法機關裁決評判是非，竟任意在網際
    網路上以文字辱罵告訴人，造成告訴人名譽受損，所為誠屬
    不該，應予譴責非難；兼衡被告否認犯行，經告訴人表示：
    被告所說的弊端不是在我擔任主委那一屆，他如果質疑財務
    的事情，可以對我提告，但不能罵我，在社區內我只有對被
    告與連惠泰提告，而且是對同一案件提起再議，我沒有到處
    告人，郭玉真是不存在的，是被告的假帳號，請從重量刑之
    意見（見原審卷第222至223頁），暨被告自陳為高中畢業之
    教育程度、已婚、子女均已成年、業商、家境小康之家庭生
    活狀況（見偵卷一第7頁、原審卷第220頁）等一切情狀，量
    處拘役15日，並諭知如易科罰金，以新臺幣1仟元折算1日之
    折算標準。經核其認事用法尚無違誤，量刑亦屬妥適。被告
    上訴意旨略以：證人連惠泰曾稱伊說的郭X真是郭玉真；告
    訴人不在陽光水蓮群組內，陽光水蓮內符合郭X真的只有郭
    玉真一人；告訴人在社區有勾結圖利行為，因伊多次公然提
    出質疑，對伊懷恨，不只對伊提告，也對連惠泰提告云云，
    而否認有妨害名譽犯行。惟查，被告所為「太骯髒了？太老
    了？太肥了？太令人噁心了？呵呵呵」等語，確屬足使告訴
    人感到難堪或影響其社會上之人格、名譽評價之言論，而臉
    書陽光水蓮社團之成員均可透過網際網路觀看其與連惠泰所
    為之前揭留言內容，且該社團至少有600人以上之成員，雖
    告訴人非其成員，亦不失為多數人得共見共聞之環境，尤其
    成員中有不少係與告訴人同社區之住戶，自足影響告訴人名
    譽之評價。此外，本件原判決就被告上訴理由所執取捨，亦
    已多所論述及說明其憑以認定之依據，有如前述，經核與吾
    人日常生活經驗所得之定則亦無違背。故被告所執上訴理由
    ，本院尚難採為被告有利認定之依據。是被告猶執陳詞上訴
    否認犯罪，為無理由，應予駁回。
六、不另為無罪諭知部分：
（一）公訴意旨另以：被告於犯罪事實欄所載時地，基於公然侮
      辱之犯意，在臉書陽光水蓮社團專頁中連惠泰之留言下方
      ，回應「熊熊看錯，我以為您跟郭Ｘ真在隔壁房間，在亂
      軍中您直搗郭Ｘ真下？」等語，以此方式貶損告訴人之名
      譽，認被告此部分亦涉犯刑法第309條第1項之公然侮辱罪
      嫌等語。
（二）經查，被告在連惠泰所張貼之「我在隔壁力戰網軍，我直
      搗郭宜真座下，我跟她說換屆之後，只要查到不法證據，
      主委、監委、財委都脫不了關係，郭宜真要好幾年不能睡
      覺了」等語下方，回應「抱歉熊熊看錯，我以為您跟郭Ｘ
      真在隔壁房間，在亂軍中您直搗郭Ｘ真下？唉…不能再滑手
      機了，老花呀！」等語，業經原審認定如前，惟觀被告前
      揭留言內容，可知其係針對連惠泰所張貼「我在隔壁力戰
      網軍，我直搗郭宜真座下」等語表達有一時誤讀之情況，
      尚非針對文中之人即告訴人為毫無意義之抽象謾罵，亦難
      謂被告係以無端貶損告訴人之名譽或人格為目的，其所用
      詞句雖屬不雅，或有令人不悅之處，然尚不足以對告訴人
      之客觀人格評價造成影響侵害，自與刑法第309條公然侮
      辱罪之構成要件未合。
（三）綜上所述，檢察官所舉事證，尚不能證明被告此部分所為
      ，該當於刑法第309條第1項之公然侮辱罪之構成要件，原
      應就被告此部分行為為無罪之諭知，惟檢察官起訴此部分
      犯行與前揭論罪科刑部分有實質上一罪關係，爰不另為無
      罪之諭知，附此敘明。
據上論斷，應依刑事訴訟法第368條，判決如主文。
本案經檢察官董怡臻到庭執行職務。
中　　華　　民　　國　　109 　年　　11　 月　　24 　　日
                  刑事第十一庭  審判長法　官　周煙平
                                      法　官  連育群
                                      法　官  吳炳桂
以上正本證明與原本無異。
不得上訴。
                                      書記官  劉育君
中　　華　　民　　國　　109 　年　　11　　月　　25　　日
附錄本案論罪科刑法條全文：
中華民國刑法第309條：
公然侮辱人者，處拘役或9千元以下罰金。
以強暴犯前項之罪者，處1年以下有期徒刑、拘役或1萬5千元以
下罰金。